臺灣臺中地方法院刑事判決　　　　　　100年度交訴字第347號
公　訴　人　臺灣臺中地方法院檢察署檢察官
被　　　告　林政雄
上列被告因肇事逃逸案件，經檢察官提起公訴（100年度偵字第
1888號），本院判決如下：
    主    文
林政雄犯肇事致人傷害逃逸罪，處有期徒刑陸月，如易科罰金，
以新臺幣壹仟元折算壹日。
    犯罪事實
一、林政雄為「巨業交通股份有限公司」（下稱巨業交通公司）
    所雇用之營業大客車駕駛員。其於民國99年10月12日晚間6
    時43分許，駕駛車號FP-589號營業大客車，沿臺中市○區○
    ○路由南往北行駛，行至五權路與成功路之交岔路口右轉成
    功路時，適有李泰緯騎乘車號PP6-385號重型機車及其同學
    陳煒杰騎乘車號232-GXY號重型機車，均沿五權路同向行駛
    在上開林政雄駕駛之大客車右後方，因李泰緯疏未注意與前
    車保持隨時可以煞停之距離及注意車前狀況隨時採取必要之
    安全措施，見林政雄駕駛之大客車右轉閃避不及，造成李泰
    緯所騎乘之上開機車右前方撞擊林政雄所駕駛之上開大客車
    後方保險桿，致使李泰緯人車倒地，因而受有肘、前臂及腕
    、膝磨損或擦傷等傷害；陳煒杰所騎乘之上開機車隨亦撞擊
    李泰緯之機車，致使陳煒杰人車倒地，因而受有臉磨傷或挫
    傷、足挫傷等傷害（林政雄所涉過失傷害部分，業經檢察官
    為不起訴處分）。林政雄駕車肇事致李泰緯、陳煒杰受傷後
    ，竟未下車查看，亦未採取必要措施或報警求援，而基於肇
    事逃逸之犯意，僅在現場短暫停留後，即駕駛上開大客車繼
    續沿成功路往中華路方向行駛逃逸。嗣經李泰緯記下肇事車
    輛為巨業交通公司編號799之大客車，提供給到場處理之警
    員，經警員向巨業交通公司成功路營業站查詢，而知悉上情
    。
二、案經李泰緯、陳煒杰訴由臺中市警察局第一分局報告臺灣臺
    中地方法院檢察署檢察官偵查起訴。
    理    由
一、按被告以外之人於審判外之言詞或書面陳述，除法律有規定
    者外，不得作為證據；被告以外之人於審判外之陳述，雖不
    符刑事訴訟法第159條之1至同條之4之規定，而經當事人於
    審判程序同意作為證據，法院審酌該言詞陳述或書面陳述作
    成時之情況，認為適當者，亦得為證據。當事人、代理人或
    辯護人於法院調查證據時，知有刑事訴訟法第159條第1項不
    得為證據之情形，而未於言詞辯論終結前聲明異議者，視為
    有前項之同意，刑事訴訟法第159條第1項、第159條之5分別
    定有明文。查本判決所引用之各項據以認定事實證據，其中
    屬傳聞性質者，當事人於本院言詞辯論前，均不爭執而未曾
    聲明異議，本院審酌該等言詞及書面陳述作成時之情況，並
    無出於非任意性或不正取供，或違法或不當情事，且客觀上
    亦無不可信之情況，堪認為適當，揆諸前開說明，依法均有
    證據能力，合先敘明。
二、訊據被告林政雄固承認其有於前揭時間駕駛該大客車，在五
    權路與成功路之交岔路口右轉，右轉後未下車查看或採取其
    他救護措施，即繼續沿成功路往中華路方向行駛等事實，惟
    矢口否認有何肇事逃逸犯行，辯稱：我右轉成功路後，因為
    前面有1台轎車要開出來，所以煞車，車上乘客跌倒尖叫，
    且我所駕駛的大客車機件老舊，引擎及煞車聲音很大，導致
    我完全沒有聽到碰撞的聲音，我不知道後面有機車撞到我的
    車子云云。
三、經查：
  (一)被告上開肇事逃逸犯行，業據告訴人李泰緯、陳煒杰於警詢
    及偵查中指訴綦詳，並經告訴人李泰緯於本院審理時以證人
    身分證述：「（99年10月12日跟在場的被告所駕駛的大客車
    發生車禍？）有」、「（你騎乘機車撞到大客車，哪個部位
    撞到大客車？）機車的右前方，撞到大客車的後方」、「（
    機車撞上去的力道多大？）因為大客車緊急煞車我才撞上去
    ，力道的大小我不清楚，但有發出很大的碰的一聲」、「（
    大客車被你撞到之後，有沒有停下來？）有停下來」、「（
    大客車上的司機有下車？）沒有」、「（你撞到大客車之後
    ，陳煒杰的機車也撞上來？）是，陳煒杰是撞到我的機車，
    沒有撞到大客車」、「（提示警卷16頁交通事故現場圖，現
    場圖上是否有你的機車刮地痕？）是，應該是我跟陳煒杰的
    機車都有刮地」、「（你們二人的機車倒地仍有往前滑動？
    ）我不清楚我的機車有無滑動，陳煒杰的機車有滑到我的機
    車前面）、「（你的機車是哪個部位去造成大客車後面保險
    桿的刮痕？）是先撞擊之後，我向前倒，機車滑過去造成刮
    痕，是我機車的右前方的方向燈部位撞擊被告大客車造成刮
    痕」、「（車禍發生前，大客車要右轉有煞車嗎？）有煞車
    ，煞車有無發生很大的聲音我記不起來」、「（車禍發生前
    你是騎在大客車的正後方？）不是正後方，我是在大客車的
    右後方」、「（提示警卷第30頁現場照片上方照片，那兩道
    是否為刮地痕？）應該是」、「（提示同上頁下方照片及第
    31 頁照片，你的機車是哪裡受損？）是我的機車，我機車
    受損部位是右前方面板，破掉的地方就是裝在面板上的燈，
    我的機車龍頭沒有撞到被告的大客車」、「（為何不是龍頭
    撞到被告的大客車？）因為我當時有向左閃」、「（機車撞
    完往哪個方向走？）機車向前走，往左邊倒，撞到時有發出
    很大的聲音，被告的客車沒有碾過我的機車」、「（陳煒杰
    的機車是撞到你的機車還是你的人？）陳煒杰的機車是撞到
    我的機車的左後方，當時我的機車是否已經倒地我不清楚，
    陳煒杰的機車沒有撞到被告的大客車」、「（大客車車禍後
    停在現場多久？）多久我不知道，我只知道我人站起來之後
    ，大客車還是停在現場，過來沒多久大客車就往前開」、「
    （你機車倒地時，有無發生很大的聲音？）我不清楚，我只
    記得撞上去的聲音很大聲，摔到地面的聲音有沒有很大聲我
    不記得」、「（就你的印象從你撞到後多久，大客車開走？
    ）我撞到後我跌倒在地有一下子，因為我的腳受傷，我起來
    的時候被告車子就開走，我沒有辦法計算時間長短」（見本
    院100年10月19日審判筆錄第4-9頁），及告訴人陳煒杰於本
    院審理時以證人身分證述「（你在99年10月12日有無在現場
    發生車禍？）有」、「你的機車是撞到哪裡？）我的機車是
    撞到李泰緯的機車」、「應該是李泰緯倒地之後我才撞上去
    」、「（李泰緯當天倒地是什麼原因？）擦撞到客車」、「
    （李泰緯的機車擦撞到大客車有沒有發生很大的聲音？）有
    ，他的機車擦撞後就倒地，倒地後撞到我」、「（你的機車
    撞到李泰緯的機車有沒有倒地？有沒有往前滑行？有沒有發
    生很大的聲音？）有倒地並往前滑行，倒地時發出很大的聲
    音」、「（你們兩個車倒地後你有沒有注意到前面的大客車
    有沒有停下來？停了多久？）有停下來，停一下子約四、五
    秒」、「（大客車停下來是你們車禍發生後？）是的」、「
    （你知道大客車是什麼原因停下來嗎？）我不知道，大客車
    撞到之後馬上停下來」、「（大客車停了四、五秒後有什麼
    反應？）大客車就開走了」、「（你在警局的時候說大客車
    應該知道車禍發生，你為何會這樣說？）因為撞到聲音很大
    聲、我倒地也很大聲，所以我才會這樣說」、「（你沒撞上
    前，距離李泰緯有多遠？）大約兩個機車的車身長」、「（
    你還沒有撞到之前，有沒有聽到李泰緯發生車禍的撞擊聲？
    ）李泰緯撞到大客車的時候，我就撞上李泰緯的機車，事情
    發生得很快，幾乎是同時」、「（你跟李泰緯撞到時，大客
    車是要右轉，已經轉過去了，你們二人倒地的位置在何處？
    ）大客車已經有點偏右邊，我在大客車的左邊，李泰緯在我
    的後面，但是在大客車的哪邊我不清楚，我倒地時不是在大
    客車的正後方」、「（車禍後你在什麼地方？）我在大客車
    左後方，不是正後方，大客車距離我沒有很遠，應該在附近
    」、「（你說大客車撞到後就停下來，那撞到前大客車是在
    行進狀態中？）大客車是緊急煞車，煞車後有後作力往前移
    動，完全停下後，我們就撞上去，車禍後大客車是停在現場
    沒有動」（同上審判第10-13頁）等語明確。
  (二)另證人即在事故發生路口店面經營檳榔攤而目擊車禍發生之
    徐慧琳於本院審理時證稱：「（案發當天，你在車禍前做什
    麼事情？）我在案發現場前面的檳榔攤上班」、「（提示警
    卷第29頁現場照片，你上班的地方就是下方照片所示的金滿
    意檳榔攤？）是的」、「（你當時為什麼會注意到路口發生
    車禍？）因為聽到蠻大的碰撞聲」、「（你當時在檳榔攤距
    離車禍發生的距離多遠？）大約距離三台機車的車身長」、
    「（你聽到碰撞聲後你有看到什麼？）大客車有停下來約五
    、六秒，大客車本來是正在右轉，有在移動，車禍後停下來
    」、「（大客車是停下來機車才撞上去？）我看到時，機車
    已經撞上去」、「（大客車大約停多久的時間？）大約五、
    六秒的時間」、「（提示偵卷第24頁談話紀錄表，你之前在
    警察問你的時候，說大客車停了一分鐘，與今日所言不同？
    ）因為車禍發生距今很久，我想不太起來，大客車有停了一
    陣子」、「（當時大客車停下來是什麼原因？）我沒有看到
    大客車前面有車子要過去，我認為大客車是因為是聽到碰撞
    聲所以停下來」、「（你覺得碰撞聲很大聲嗎？）我覺得很
    大聲」、「（你聽到碰撞聲是什麼聲音？）是第一台機車撞
    到大客車的聲音，再過來第二台機車倒地滑行的聲音也很大
    聲」、「（當時有無其他人去警告大客車司機？）我以為大
    客車司機知道發生車禍，後來他開走就來不及」、「（你有
    注意到大客車右轉後，有停在路口讓乘客下車？）大客車沒
    有停下來讓乘客下車，大客車就一直開走」、「（提示偵卷
    24 頁談話紀錄表，你說檳榔攤距離車禍發生位置約七、八
    公尺，是否如此？）是的」、「（提示警卷第29頁現場照片
    ，金滿意檳榔攤是在五權路跟成功路交岔口？）是的」、「
    （你當時聽到碰撞聲後你有沒有出來？）沒有馬上出來，大
    客車開走後才出來」、「（你有沒有注意到大客車往那個方
    向走？）大客車往中華路的方向走」、「（你在現場看到兩
    位證人是否有受傷？）看的出來他們有受傷」等語在卷（同
    上審判筆錄第14-17頁）。
  (三)上開證人李泰緯、陳煒杰、徐慧琳之證詞，互核大致相符，
    併衡以證人徐慧琳於本案為單純之目擊者身分，與被告、告
    訴人2人均不相識，而無任何利害關係，當無特意設詞誣陷
    被告致己身陷偽證重責之可能與必要，且其3人所證述李泰
    緯機車右前方撞擊到被告車尾致人車倒地，陳煒杰隨亦撞擊
    李泰緯之機車致人車倒地，李泰緯、陳煒杰因而受有前述傷
    勢等情，與卷內事故現場圖上記載陳煒杰機車在現場留有
    3.8公尺之刮地痕，及現場照片顯示被告駕駛之大客車後方
    保險桿處有明顯刮痕、告訴人李泰緯騎乘之機車右前面板破
    裂、左側車身有刮地磨損痕跡、告訴人陳煒杰騎乘之機車車
    身有刮地磨損痕跡（見警卷第16、27、31-33、35頁）等客
    觀證據所顯示之情形相符，自堪信為真實。此外，告訴人2
    人因本案交通事故，而分別受有上開傷勢，亦有澄清綜合醫
    院於事發當日（99年10月12日）出具之診斷證明書2紙在卷
    可稽（見警卷第23、24頁）。
  (四)雖被告否認犯行，並以前詞置辯，惟本案乃連環發生之交通
    事故，告訴人李泰緯之機車撞擊被告駕駛之大客車及告訴人
    陳煒杰之機車倒地時，先後均發出很大之聲響一節，已據證
    人李泰緯、陳煒杰、徐慧琳一致證述如前。參諸距離事發現
    場約7、8公尺遠之徐慧琳都能聽到很大聲之碰撞聲因此注意
    到路口有車禍發生，則身處事發現場之被告對此實無不知之
    理。又依前揭現場照片所示，被告駕駛之大客車後方鐵製保
    險桿因遭告訴人李泰緯之機車撞擊，而產生明顯之刮痕，告
    訴人李泰緯之機車右前面板更因此整塊破裂，顯見兩車撞擊
    力道非輕，被告既為職業駕駛人，對於車後是否因遭他車撞
    擊而產生異常之頓挫感，觀察應較一般人敏銳，其辯稱不知
    有發生車禍云云，要與常情不符。再被告雖辯稱其駕駛之大
    客車機件老舊，引擎及煞車聲很大，且當時車上有乘客跌倒
    尖叫，導致其無法聽見撞擊聲云云，然依被告於本院審理時
    所自承其於事發前已駕駛該車2、3個月以上，駕駛該大客車
    時可以聽到後方車子鳴喇叭之聲，該大客車開到車速五、六
    十公里時就會聽到風切聲（同上審判筆錄第21、22頁），足
    見該大客車隔音效果不佳，且被告既能聽到後方車輛鳴放喇
    叭之聲，當無因引擎運轉及煞車聲即無法聽見車輛撞擊及倒
    地聲響之可能。至於被告辯稱當時有乘客跌倒尖叫部分，完
    全未提出任何證據以實其說，亦無法提供其所謂乘客之姓名
    供本院傳喚調查，此部分辯解即屬無據。況被告於車尾遭受
    撞擊後，並未立即離開現場，而係短暫停留後，始繼續沿成
    功路往中華路方向行駛之情，業據證人李泰緯、陳煒杰、徐
    慧琳共同證述在卷，已如前述，益可徵被告主觀上已知悉肇
    事，始有遲疑後決定逃離現場之駕駛行為。
  (五)本件交通事故經送臺中市車輛行車事故鑑定委員會分析研議
    結果，認李泰緯騎乘重機車疏未注意車前狀況，追撞前行右
    轉彎車，為肇事原因；被告駕駛營業大客車。無肇事因素，
    有該會100年7月13日中市車鑑字第1000004025號函檢附之鑑
    定意見書1份附卷可憑（見警卷第26-28頁）。惟按刑法第
    185條之4駕駛動力交通工具肇事，致人死傷而逃逸罪，只須
    有駕駛動力交通工具肇事，致人死傷，未下車救護而逃逸之
    事實，罪即成立，不以肇事之發生須有過失責任為要件（最
    高法院89年度台上字第7622號判決意旨參照），亦不以行為
    人明知被害人有死傷情形為必要（最高法院91年度台上字第
    137號刑事判決要旨參見）。該條文立法目的，乃為維護交
    通，增進行車安全，促使當事人於事故發生時，能對被害人
    即時救護，減少死傷，以保護他人權益並維護社會秩序，其
    立法精神在於交通事故一旦發生，且發生人員傷亡之情況，
    不論是撞人或被撞，或是因其他事故而造成死傷，只要是在
    駕駛動力交通工具過程內所發生者，參與這整個事故過程之
    當事人皆應協助防止死傷之擴大，如駕駛人於事故發生後，
    隨即駕車逃離現場，不僅使肇事責任認定困難，更可能使受
    傷之人喪失生命或求償無門。因此，本條所欲規範者乃當事
    人於交通事故發生時，不論其有無故意或過失，遺棄被害人
    於不顧之逃逸行為，故刑法第185條之4所謂駕駛動力交通工
    具肇事逃逸，乃指於肇事當時或隨後離去現場之行為，祇須
    行為人主觀上有逃逸之意圖，客觀上有逃逸之行為為已足，
    而其擅離肇事現場之行為一旦付諸實施，其犯罪即已完成，
    不論其逃逸行為已否得逞，被害人是否在他人協助下獲得救
    護，均於上開犯罪之成立不生影響。本件依前述交通事故發
    生之經過、車輛碰撞及倒地之聲響、力道、雙方車輛受損情
    形等情以觀，被告對於其所駕駛之大客車肇事後足以致人受
    傷一情，主觀上應有所認識，竟未下車查看，亦未採取任何
    救護措施或報案等候警方前來處理，僅短暫停留後即繼續駕
    車離去，其肇事逃逸犯行已甚灼然。
  (六)綜上所述，被告所辯不足為採。本案事證明確，被告犯行堪
    以認定。至於被告雖聲請本院勘驗上開大客車，以查明該車
    是否有其所謂因機件老舊引擎及煞車聲音很大，導致其聽不
    見碰撞聲之情形。惟事發迄今已逾1年，該大客車既為營業
    車輛，使用次數頻繁且里程長遠，折舊程度與一般非營業車
    輛相比顯較為嚴重，目前之車輛狀況與事故發生時之車輛狀
    況已不相同，縱使勘驗亦無法以此推斷事發時之車輛狀況，
    且本院基於前述說明，已足認定被告肇事逃逸犯行，此部分
    核無再行勘驗調查之必要，於此敘明。
四、核被告所為，係犯刑法第185之4之肇事致人傷害逃逸罪。爰
    審酌被告就本案交通事故之發生並無過失，惟其於肇事後未
    施以必要之救護措施，逃離現場，置告訴人2人於不顧，事
    後未能承認犯行等一切情狀，暨考量其素行、生活狀況、智
    識程度等，量處如主文所示之刑，並諭知易科罰金之折算標
    準。
據上論斷，依刑事訴訟法第299條第1項前段，刑法第185條之4、
第41條第1項前段，判決如主文。
中    華    民    國   100    年    11    月    2     日
                  刑事第四庭    審判長法  官  吳進發
                                      法  官  李婉玉
                                      法  官  羅智文
以上正本證明與原本無異。
如不服本判決應於收受送達後10日內向本院提出上訴書狀，並應
敘述具體理由；其未敘述上訴理由者，應於上訴期間屆滿後20日
內向本院補提理由書（均須按他造當事人之人數附繕本）「切勿
逕送上級法院」。
                                      書記官  洪菘臨
中    華    民    國   100    年    11    月    2     日
附錄論罪科刑法條
刑法第185條之4
駕駛動力交通工具肇事，致人死傷而逃逸者，處6月以上5年以下
有期徒刑。